【裁判字號】    97,消債更,747
【裁判日期】    980304
【裁判案由】    更生事件
【裁判全文】
臺灣屏東地方法院民事裁定           97年度消債更字第747號
聲  請  人
即債務人    甲○○
上列當事人因消費者債務清理事件聲請更生，本院裁定如下：
    主  文
更生之聲請駁回。
聲請費用由聲請人負擔。
    理  由
一、按債務人與金融機構協商成立者，不得聲請更生或清算，但
    因不可歸責於己之事由，致履行顯有重大困難者，不在此限
    ；本條例施行前，債務人依金融主管機關協調成立之中華民
    國銀行公會會員辦理消費金融案件無擔保債務協商機制與金
    融機構成立之協商，準用前項之規定，消費者債務清理條例
    第151 條第5 項、第6 項分別定有明文。又聲請更生或清算
    不合程式或不備其他要件者，法院應以裁定駁回之，但其情
    形可以補正者，法院應定期間先命補正，復為同條例第8 條
    所明定。是依上之條文規定可知，債務人與金融機構協商成
    立債務清償方案後，即應由債務人按其條件履行，如因事後
    發生情事變更，在清償期間收入或收益不如預期，致該方案
    履行困難甚或履行不能，因不可歸責於己，始能例外准許債
    務人聲請更生或清算，以避免債務人任意毀諾已成立之協商
    ，濫用更生或清算之裁判上債務清理程序。從而，所謂「不
    可歸責於己之事由」，應係指客觀上聲請人之支出增多，或
    收入、收益減少，非其成立協商時所能預期，諸如物價上漲
    而成本增加、家屬患病等以致支出增加，或因病無法工作、
    僱佣之公司倒閉或裁員、失業、減薪等以致收入減少，均屬
    之。且衡量債務人或其受扶養人之生活費用時，亦應兼顧債
    權人利益，僅得核准較為基本之需求，對超過基本需求之主
    張，應不予准許。
二、本件債務人向本院聲請更生，主張其因有不能清償債務情事
    ，於本條例施行前，與最大債權金融機構台新商業銀行股份
    有限公司成立協商，約定協商，約定自95年5 月起，分80期
    ，0 利率，每月清償新台幣（下同）18,827元，然因協商金
    額過高，及債務人因於95年度急性心肌梗塞接受心導管手術
    ，亦有腰椎退化性關節炎併坐骨神經痛，醫療費用增加；尚
    有配偶及一子李連春（64年10月8 日出生）扶養費，以至入
    不敷出；亦無法依原協商條件付款，故業於96年4 月後毀約
    ，非可歸責於己等語。
三、經查債務人係因積欠各銀行現金卡、信用卡及信用貸款債務
    ，而於95年間依金融主管機關協調成立之中華民國銀行公會
    會員，辦理消費金融案件無擔保債務協商機制，與最大債權
    金融機構協商成立約定，每月攤還18,827元。惟債務人目前
    未再依協商條件履行，有債務人所提協議書及財團法人金融
    聯合徵信中心信用報告與聲請狀可稽。
四、然依債務人所提財政部臺灣省南區國稅局95年度綜合所得稅
    各類所得資料清單及本院依職權調取債務人96年度所得明細
    表可知，債務人任職之最近二年之薪資及其他所得總額各為
    95年之434,278 元及96年之433,872 元，平均最近二年之每
    月薪資及其他所得即為36,172元。又依債務人所提出之財產
    狀況說明書及本院調取債務人、其配偶張蕊、其子李連春95
    、96年度綜合所得稅各類所得資料清單及財政部臺灣省南區
    國稅局財產歸屬資料清單所示，債務人之配偶張蕊96年之薪
    資及其他所得總額為169,621 元，亦擁有汽車一部之財產；
    債務人之子李連春96年之薪資及其他所得總額為602,412 元
    ；均顯非經濟狀況不良者。
五、債務人雖主張，因協商金額過高，及債務人因於95年度急性
    心肌梗塞接受心導管手術，亦有腰椎退化性關節炎併坐骨神
    經痛，醫療費用增加；尚有配偶及一子李連春扶養費，以至
    入不敷出；亦無法依原協商條件付款，故業經毀約等語；然
    查債務人其配偶張蕊、其子李連春分別擁有現金收入、汽車
    等之財產，已如前述；債務人雖主張因於95年度急性心肌梗
    塞接受心導管手術，亦有 腰椎退化性關節炎併坐骨神經痛，
    醫療費用增加等語；經查本院依債務人所提出財團法人寶建
    醫院診斷證明書，向財團法人寶建醫院函詢，經該院函覆：
    （債務人）.. 95 年2 月.. 至96 年3 月.. 因 急性心肌梗
    塞接受心導管手術、檢查至該院住院三次，目前因糖尿病等
    每二月固定回診，治療等情；依該院檢附醫療費用收據以觀
    ，債務人之醫療費用除住院三次中二次醫療費用自費約一、
    二萬元，一次醫療費用自費約二千元，門診醫療費用自費約
    數百元外，其餘均為健保給付。另依財團法人寶建醫院診斷
    證明書記載：（債務人）.. 腰 椎退化性關節炎併坐骨神經
    痛.. 于95 年7 月至96年8 月間於本院門診治療，97年2 月
    27日門診，宜門診追蹤治療等情；則債務人目前既均屬定期
    門診治療，次數亦非繁多，尚有健保給付，衡情應非難以支
    應。況再依民法第1114條及第1116條之1 規定，直系血親相
    互間；家長家屬相互間及夫妻相互間互負扶養之義務。又扶
    養之程度，應按受扶養權利者之需要，與負扶養義務者之經
    濟能力及身分定之，民法第1119條亦定有明文。因此債務人
    對其配偶及已成年之子之扶養費等支出應分別參酌債務人之
    資力及二者實際需要而負擔。則尚難以此認債務人之未依原
    協商條件付款，為非可歸責。
六、綜上所述，如以債務人平均最近二年之每月薪資及其他所得
    為36,172元收入為準，即使扣除其每月依協商條件應償還之
    18,827元，債務人仍有餘17,345元，衡諸一般日常生活經驗
    法則，應足供其支應日常生活、與參酌債務人之資力及實際
    需要而照養其配偶及已成年之子等並償債所需，亦堪認其無
    不能清償或履行顯有重大困難之情事。況為償還債務，債務
    人必須經歷履行期間較不寬裕之經濟生活，惟此乃債務人於
    負擔債務時即得預見，是以應依誠實信用原則，於有履行可
    能性時，誠實忍耐，勤勉償還債務；此外，債務人就其有何
    不可歸責於己之事由，致履行顯有重大困難之事實，並未為
    具體之主張及提出證明資料以供審酌，是以債務人之更生聲
    請既不符合首揭法條所規定之要件，且上開欠缺復無從補正
    ，自應駁回其聲請，爰依前述規定裁定如主文。
中    華    民    國    98    年    3     月    4     日
                          民事庭法  官  李麗芳
正本係照原本作成。
如不服本裁定應於送達後十日內向本院提出抗告狀，並繳納抗告
費新臺幣一千元。
中    華    民    國    98    年    3     月    4     日
                                書記官  滕一珍


司法院資訊處製作；財團法人民間司法改革基金會備份。
